臺灣臺中地方法院刑事判決　　　　　　　99年度易字第1017號
公　訴　人　臺灣臺中地方法院檢察署檢察官
被　　　告　嚴家駒
上列被告因竊佔案件，經檢察官提起公訴（98年度偵字第21696
號），本院判決如下：
    主  文
嚴家駒無罪。
    理  由
一、本件公訴意旨略以：被告嚴家駒於民國92年1月16日，向出
    租人張憲璋承租臺中市○○○街75號「加州大樓」(下稱系
    爭建物)7樓701-718室及8樓805-813室套房，取得該大樓7樓
    及8樓（頂樓）部份建物之使用權，詎被告明知「加州大樓
    」為地上7層之公寓大廈，張憲璋於82年間自法院拍賣買受
    該大樓之7、8樓後，將原存在系爭建物8樓之歌廳舞臺拆除
    ，搭建9間套房後，復因不符相關建築法規規定，乃於87年
    間將上開搭建之9間套房屋頂烤漆板（僅留屋頂鐵架）及隔
    間拆除，成為空地，且張憲璋僅係區分所有權人之一，頂樓
    空地為大樓全體區分所有權人共有之公共設施，竟基於意圖
    為自己不法利益之竊佔犯意，未經該大樓全體區分所有權人
    之同意，於向張憲璋承租上開大樓7、8樓後之93年初，擅自
    將上開已拆除成為空地部分，搭蓋為鐵皮屋，並加裝門窗，
    做為臥室、儲藏室及廚房使用，而竊佔該屬「加州大樓」區
    分所有權人共有之共用部分（位置如附件之臺中市中正地政
    事務所建物測量成果圖編號A、B、D部分，面積共100.1平方
    公尺）。因認被告涉犯刑法第320條第2項之竊佔罪嫌等語。
二、按犯罪事實應依證據認定之，無證據不得認定犯罪事實；又
    不能證明被告犯罪或其行為不罰者，應諭知無罪之判決。刑
    事訴訟法第154條第2項、第301條第1項分別定有明文。次按
    事實之認定，應憑證據，如未能發現相當證據，或證據不足
    以證明，自不能以推測或擬制之方法，以為裁判基礎；而認
    定不利於被告之事實，須依積極證據，苟積極證據不足為不
    利於被告事實之認定時，即應為有利於被告之認定，更不必
    有何有利之證據；所謂認定犯罪事實之積極證據，雖不以直
    接證據為限，間接證據亦包括在內，然而無論直接或間接證
    據，其為訴訟上之證明，須於通常一般之人均不致有所懷疑
    ，而得確信其為真實之程度者，始得據為有罪之認定，倘其
    證明尚未達到此一程度，而有合理之懷疑存在時，自不能以
    推測或擬制之方法，以為有罪裁判之基礎，最高法院著有30
    年度上字第816號、40年度臺上字第86號、76年度臺上字第4
    986號判例可資參照。又刑事訴訟法第161條第1項規定檢察
    官就被告犯罪事實，應負舉證責任，並指出證明之方法。因
    此，檢察官對於起訴之犯罪事實，應負提出證據及說服之實
    質舉證責任。倘其所提出之證據，不足為被告有罪之積極證
    明，或其指出證明之方法，無從說服法院以形成被告有罪之
    心證，基於無罪推定之原則，自應為被告無罪判決之諭知，
    最高法院亦著有92年臺上字第128號判例可參。
三、訊據被告嚴家駒固坦承有於92年1月16日，向出租人張憲璋
    承租系爭建物7樓701-718室及8樓805-807、809-813室，另
    臺中市中正地政事務所建物測量成果圖（下稱上開建物測量
    成果圖）編號A、B、D部分是由其占有使用等事實，惟堅詞
    否認有何上開竊佔犯行，辯稱：伊自79年5月即向案外人林
    偕得承租系爭建物7樓、8樓使用，時效已經消滅；且伊係花
    2 萬元向張憲璋承租系爭建物7、8樓，張憲璋口頭向伊說全
    部8樓都可以使用，承租當時上開建物測量成果圖A、B、D之
    狀況就跟現在一樣，伊並沒有加蓋；另伊係經全體區分所有
    權人同意，以加州大樓總幹事名義承租或佔用上開建物8樓
    ，伊有繳納管理費等語。查本件公訴意旨以被告涉有上開竊
    佔罪嫌，無非係以告訴人即系爭建物區分所有權人林韶齡之
    夫江必義偵查中之指證、證人張憲璋之證述以及卷附之房屋
    租賃契約書、照片及上開建物測量成果圖等為其主要論據。
    惟查：
  (一)證據能力：
  1.按除顯有不可信之情況外，公務員職務上製作之紀錄文書、
    證明文書，亦得為證據，刑事訴訟法第159條之4第1款定有
    明文。查卷內之臺中市政府100年1月26日府授都建字第0991
    002453號函暨檢附之該局78中工建使字第1761號使用執照、
    臺中市政府地方稅務局民權分局100年1月4日中市稅民分三
    字第0996568380號函暨檢附之臺中市○區○○里○○○街71
    -79號頂樓房屋稅籍紀錄表影本1紙、本院82年9月23日82年
    民執8字第2309號點交函、本院民事執行處不動產權利移轉
    證書，均係公務員職務上製作之紀錄文書，為公務員依職權
    所為，與其責任、信譽攸關，若有錯誤、虛偽，公務員可能
    因此擔負刑事及行政責任，且該等文書經常處於可能受公開
    檢查之狀態，其正確性及真實之保障極高，故並無顯有不可
    信之情況，依上開規定，自得為證據。
  2.法院或檢察官依刑事訴訟法第208條規定囑託醫院、學校或
    其他相當之機關、團體為鑑定時，祇須其以言詞或書面提出
    之鑑定報告，符合刑事訴訟法第206條條第1項、第208條所
    規定之形式要件，即具有證據能力，此即屬於刑事訴訟法第
    159第1項所稱「法律有規定」之特別情形（最高法院96年度
    台上字第6842號刑事判決意旨參照)。卷附臺中市中正地政
    事務所建物測量成果圖，係地政機關依據檢察官囑託，按實
    物鑑測結果所出具之書面文件，依據刑事訴訟法第159條之
    立法理由及同法第206條規定，自得作為證據，被告未附具
    任何理由否認其證據能力，自無可採。
  3.卷附之現場履勘照片、房屋租賃契約書，並非被告以外之人
    在審判外之陳述，且與傳聞法則所欲防止證人記憶、認知、
    誠信之誤差明顯有別，核與刑事訴訟法第159條第1項之要件
    不符。此外，復無證據證明有何偽造、變造或違法取得之情
    事，復經本院踐行調查證據程序，自有證據能力，被告未附
    具任何理由否認其證據能力，亦無可採。
  (二)坐落臺中市○區○○段262地號土地上之臺中市○區○○○
    街71、73、75、79號地下一層、地上七層建物，是由起造人
    賴銘傳等19人起造，並於78年6月18日竣工取得使用執造，
    又該建物之頂樓於取得使用執照後，曾加蓋未經保存登記之
    8樓建物，面積達456．57平方公尺，供作夜總會、旅館等營
    業場所使用，並由案外人游祥派自81年9月起登記為該未保
    存登記建物之納稅義務人，嗣證人張憲璋於82年8月30日經
    法院拍賣程序取得上開8樓建物之所有權後，除保留該8樓建
    物原有之9間套房外，另將原供作夜總會使用之歌廳舞臺拆
    除，另搭建為9間套房，嗣為符合列為緩拆違建之相關規定
    ，乃於87年9月間，將上開另行搭建之9間套房屋頂烤漆板（
    僅留屋頂鐵架）及隔間拆除180平方公尺；迨至92年1月16日
    ，並將上開臺中市○○○街75號7樓701-718室連同8樓原來
    之套房805-813室（不含808室）出租予被告等事實，均為被
    告所不爭執，並經證人賴銘傳、張憲璋於本院審理時證述明
    確，且有卷附之臺中市政府100年1月26日府授都建字第0991
    00 2453號函暨檢附之該局78中工建使字第1761號使用執照
    、臺中市政府地方稅務局民權分局100年1月4日中市稅民分
    三字第0996568380號函檢附之臺中市○區○○里○○○街71
    -79號頂樓房屋稅籍紀錄表影本1紙（本院卷第150-152頁、1
    48 -149頁）、本院82年9月23日82年民執8字第2309號點交
    函（偵卷一第82-83頁）、本院民事執行處不動產權利移轉
    證書（偵卷二第91-92頁）、房屋租賃契約書影本（偵卷一
    第34-36頁）等可資為證，上開事實堪以認定。
  (三)公訴人於99年1月8日至系爭建物頂樓即8樓之屋頂平台勘驗
    時，該頂樓除原有之9間套房外，電梯上來右轉為無屋頂部
    分，其上有以灰色鐵皮搭蓋之鐵架烤漆板屋及以綠色鐵皮隔
    間之鐵皮屋各1間，經公訴人分別暫編為814、815室；而當
    時814室係由被告堆放部分物使用，815室內放置之冰箱、電
    視、電腦、沙發、衣櫃均係被告所有，另815室旁未經隔間
    ，當時放置桌椅、冰箱、洗手檯、洗衣機、瓦斯爐等物之空
    間，亦係由被告作為廚房使用等情，均經被告當場是認，有
    勘驗筆錄及現場照片8張在卷可稽，並經委託臺中市中正地
    政事務所就上開頂樓部分之配置進行測繪（814室之鐵架烤
    漆板屋經編定為符號D，面積23.27平方公尺；815室之鐵皮
    屋經編定為符號B，面積34.78平方公尺，815旁未隔間之廚
    房經編定為符號A，面積42.05平方公尺），亦有該地政事務
    所99年1月13日中正地所二字第0990000 503號函暨檢附之青
    島西街75號8樓違章建築建物測量成果圖1份（偵二卷第22-2
    3頁）在卷可稽，則被告確有占有上開測量成果圖編號A、B
    、D部分而為排他之使用，亦堪認定。
  (四)被告雖辯稱上開測量成果圖編號A、B、D部分，於其92年間
    向證人張憲璋承租時之現狀即是如此，並非其搭建云云，姑
    不論被告前於偵查中曾表示：鐵皮屋之屋頂是伊自己蓋的等
    語（偵卷一第10頁），已有不一。且證人張憲璋於本院結證
    ：87年間，一方面因為被檢舉，一方面親戚在台中市政府工
    作，跟伊建議，若拆除一半，整個頂樓面積不要超過整個樓
    層面積的一半，且經過結構技師的簽證，就可以列為緩拆的
    違建，所以當時決定把一半的違建，就是上開測量成果圖編
    號A、B、C、D位置的房間全部拆除，因為伊看條例是不能危
    害到公共安全，A、B、C、D的位置接近巷子、大馬路，伊認
    為拆除那邊較符合公共安全；當時並沒有全部拆除完畢，只
    拆除屋頂、四面窗戶，9間套房隔間也拆掉，只留下四面牆
    及支撐屋頂的主要樑柱；伊所說拆掉屋頂，是指拆掉屋頂鐵
    皮，鋼樑還是都留著，這樣才能和剩下9間部分的結構連在
    一起，安全才無虞，另伊所說拆窗戶，意思是說把窗片拿下
    來，為了安全，不敢把窗戶鐵絲網拆掉，上開測量成果圖編
    號A、B、C、D位置之空間，87年拆除後就空著，沒有使用；
    92年1月16日與被告簽租約時，上開測量成果圖編號A、B、C
    、D位置之屋頂也還是空的，沒有放遮板，如同剛拆除時的
    狀況；而99年1月8日會同第二分局至現場履勘之照片中綠色
    、灰色鐵皮屋以及作為廚房使用的區域，伊交給被告時仍是
    空的，何人所蓋伊不知道，但是這部分是被告在使用；最早
    發現已經做鐵皮屋使用的時間，印象中是陸陸續續在蓋，一
    年伊去一、二次而已，約出租後一、二年，才看到鐵皮屋已
    經蓋起來，是分批陸陸續續蓋的，何人蓋的不知道，因為沒
    有看到現場蓋的情形，當時伊問被告為何會蓋鐵皮屋？被告
    沒有直接說是他蓋的，但是他說不夠住，他太太、兒子、女
    兒、孫子，好幾個親戚朋友都帶過來，需要住，從伊看到鐵
    皮屋存在之後到現在，這段時間，看到使用上開測量成果圖
    編號A、B、D等鐵皮屋的人，是被告大女兒、大兒子、太太
    、孫子，被告的朋友唐先生有時也會來住，都是被告的親戚
    跟朋友等語（本院卷第137-139頁），而參以證人張憲璋與
    被告間租賃契約第9條後段，確以手寫方式加註：「八樓無
    頂鐵皮屋，甲方（即張憲璋）同意乙方（即被告）自費並自
    負風險加頂無償使用，惟不可裝置門窗，退租時無償交還甲
    方」等內容，有上開房屋租賃契約書可參，足認證人張憲璋
    上開所證其出租系爭建物8樓而交付被告使用時，8樓之無頂
    鐵皮屋並未加頂或裝置門窗，應屬實在，亦可認上開測量成
    果圖編號A、B、D部分，應係證人張憲璋於92年間將系爭建
    物8樓出租被告後始加蓋者，被告所辯承租當時現況即為如
    上開測量成果圖編號A、B、D之現狀云云，與實情不符。再
    者，衡諸被告於證人張憲璋詢其為何加蓋鐵皮屋時，答以：
    因不敷使用等語，以及加蓋後該等空間均由被告親人、朋友
    使用，暨該等空間係由證人張憲璋依雙方租約同意供被告無
    償使用等情綜合以觀，應可推論上開測量成果圖編號A、B、
    D部分，應係被告於92年1月16日向證人張憲璋承租後所加蓋
    使用，被告此部分所辯為不可採信。被告既有於承租系爭建
    物8樓後，違反與證人張憲璋間租約之約定，加蓋如上開測
    量成果圖編號A、B、D部分並使用至今，實已構成「排他性
    」及「持續性」，客觀上確有占有之事實。
  (五)惟按刑法第320條第2項之竊佔罪，必須行為人基於竊佔之犯
    意，意圖為自己或第三人不法之利益，而竊佔他人之不動產
    ，即須將他人不動產，意圖不法利益，私擅佔據歸於自己或
    第三人支配之下，而侵害他人支配權者，始克相當，若行為
    人無此種意圖及犯意，縱有客觀之竊佔行為，亦因欠缺主觀
    因素而不構成該罪（最高法院30年上字第816號判例及80年
    度臺非字第239號判決參照）。被告雖有上開占有之客觀事
    實，惟其是否構成本罪，仍應審究被告主觀上是否有竊佔之
    故意，經查：
  1.證人張憲璋於92年1月16日出租系爭建物8樓套房予被告時，
    同時約定被告可將「八樓無頂鐵皮屋」自費並自負風險加頂
    無償使用，惟不可裝置門窗等情，業如前述，而該租約所謂
    之「八樓無頂鐵皮屋」，即上開測量成果圖編號A、B、C、
    D之位置，因被告稱該位置沒有屋頂漏水，將影響後面9間房
    間的使用，乃要求加蓋屋頂，而無償自用意思是這部分不另
    外加錢，即上開測量成果圖編號A、B、C、D部分借被告做屋
    頂防止漏水，所以當時特別註明不可以裝置門窗等情，亦據
    證人張憲璋證述在卷（本院卷第138頁），是被告辯稱其因
    向證人張憲璋承租系爭建物8樓套房而得以使用上開測量成
    果圖編號A、B、D部分，並非全然無據，本件被告使用上開
    部分之頂樓空地，主觀上既認係基於其與證人張憲璋間之租
    賃契約特別約款而取得占有權源，其自欠缺竊佔他人不動產
    以獲取不法利益之意圖。至被告在上開測量成果圖編號A、B
    、D部分加蓋鐵皮屋等使用、居住，雖有違其與證人張憲璋
    間上開不可裝置門窗等之約定，惟此究屬其違反與證人張憲
    璋間租約，關乎證人張憲璋能否終止租約或請求損害賠償之
    民事糾葛，尚與刑法上之竊佔行為有間，亦無從遽認其有竊
    佔之不法意圖，其理應明。
  2.公訴意旨雖以被告明知出租人張憲璋僅係區分所有權人之一
    ，頂樓空地為大樓全體區分所有權人共有之公共設施，而認
    被告主觀上有竊佔之故意，惟證人張憲璋係透過法院之拍賣
    而取得系爭建物8樓所有權，其於本院證稱：系爭房屋是78
    、79年蓋的，伊82年買，買的時候去看過房子，電梯直接通
    8樓，表示建設公司當初在起造時，已經設計8樓要提供給頂
    樓的人使用；伊透過法院拍賣取得上開8樓建物，此係其可
    以使用加州大樓八樓頂樓之依據等語（本院卷第138頁），
    顯然甚至證人張憲璋亦自認其係有權使用系爭物8樓之人。
    而證人即系爭建物起造人賴銘傳於本院亦證述：系爭建物是
    伊蓋的，那時是蓋預售屋，東義段216號地號土地是伊自父
    親那裡繼承來的，伊是自建自售，當初出售房屋時，頂樓平
    台的使用，跟6樓以下的買戶講好，頂樓要留給7樓的住戶使
    用，意思是說，購買7樓各戶的住戶，就可以使用頂樓部分
    ，此部分在契約裡有寫，他們放棄對於頂樓平台的使用權等
    語（本院卷第166頁背面至167頁），參酌系爭建物係78年間
    興建完成，以當時社會環境，對於屋頂平台或地下室之使用
    約定由頂樓或1樓之所有人自行決定利用，以及早期興建之
    公寓大廈頂樓常有違法增建之現象，此為社會公知之事實，
    是證人賴銘傳證述其起造後售屋時，即與6樓以下住戶約定7
    樓所有人可對屋頂平台作專屬利用之約定，並未違反當時一
    般社會之常情，且證人賴銘傳係經本院依職權探查後傳訊之
    證人，其自陳已離開臺中市二十餘年，衡情與告訴人或被告
    均無特殊情誼，當無刻意偏坦任何一方而為虛偽陳述之必要
    ，所證自堪採信。據此，亦可認證人張憲璋上開所述其依系
    爭建物電梯設置之方式而推認建設公司當初起造時，已設計
    8樓要提供給頂樓的人使用等情，係屬合理之推論。至證人
    即系爭建物98年度主任委員李淑滿雖證稱：伊於95年間購買
    5樓套房時，契約並沒有記載頂樓的使用分配問題等語（本
    院卷第168頁背面），然證人李淑滿既係於系爭建物建造完
    成後十餘年始成為系爭建物區分所有權人，此或係因其房屋
    之前所有權人未將公共設施之使用情形告知或約明於買賣契
    約所致，此部分之證言尚不足為不利被告之認定。基上所述
    ，本件建築物於興建之初，既有屋頂平台供7樓所有人使用
    之分管約定，雖其餘繼受取得他樓層之所有權人因不知悉而
    不受拘束（司法院大法官會議第349號解釋意旨參照），然
    證人張憲璋因認其係透法院拍賣取得所有權，且主觀上認依
    電梯計設之方式，建物起造之初即係欲由7樓住戶取得使用
    權，而認其係有權使用系爭建物頂樓，無論其間民事之爭論
    應如解決，實難認其主觀上有竊佔之故意存在，而被告既係
    間接透過租賃契約而自證人張憲璋處取得系爭建物頂樓之占
    有使用，自益無從認其占有係基於竊佔之犯意所為，亦屬灼
    然，被告所為自與竊佔罪之主觀構成要件有間，尚難認其具
    有不法利益之意圖。
四、綜上所述，本件被告嚴家駒雖有就系爭建物8樓如上開測量
    成果圖編號A、B、D部分為排除他人支配使用、置於自己實
    力支配下之占有行為，然因其係本於92年1月16日與證人張
    憲璋間簽訂之租賃契約等特約而取得占有權源，而證人張憲
    璋係復係透過法院之拍賣程序而取得系爭建物8樓所有權，
    且本件建築物興建之初，既曾有屋頂平台供7樓所有人使用
    之分管約定，亦無從認證人張憲璋主觀上有何竊佔之犯意存
    在，自更難以認定向其承租系爭建物之被告有何主觀之竊佔
    犯意。本件公訴人所提證據及指出證明之方法，尚不足為被
    告有罪之積極證明，或說服本院形成被告所涉竊佔犯嫌有罪
    之心證，公訴人所指之犯罪事實即屬不能證明。此外，本院
    復查無其他積極證據足資認定被告確有公訴人所指上開犯行
    ，揆諸前揭規定及說明，自應為無罪之諭知。
據上論斷，應依刑事訴訟法第301條第1項前段，判決如主文。
本案經檢察官劉國賓到庭執行職務。
中    華    民    國    100    年    4    月    25    日
                  刑事第十四庭  法  官  林美玲
以上正本證明與原本無異。
如不服本判決應於收受判決後10日內向本院提出上訴書狀，並應
敘述具體理由；其未敘述上訴理由者，應於上訴期間屆滿後20日
內向本院補提理由書（均須按他造當事人之人數附繕本）「切勿
逕送上級法院」。
                                書記官  黃珮華
中    華    民    國    100    年    4    月    25    日